【裁判字號】    87,簡上,471
【裁判日期】    890114
【裁判案由】    返還訂金等
【裁判全文】
臺灣臺北地方法院民事判決    八十七年度簡上字第四七一號
    上  訴  人  菲比企業有限公司
                              .
    法定代理人  甲○○        .
    被上訴人    利精鋼模股份有限公司  設臺北縣蘆洲市○○街一九四巷二十四號
    法定代理人  乙○○        .
右當事人間請求返還訂金等事件，上訴人對於八十七年六月二十二日本院台北簡易庭
八十七年度北簡字第五七七六號第一審判決提起上訴，本院判決如左：
    主      文
上訴駁回。
第二審訴訟費用由上訴人負擔。
    事      實
甲、上訴人方面：
  一、聲明：
  （一）原判決廢棄。
  （二）被上訴人應返還定金六萬五千元及損害賠償六萬五千元共計十三萬元。
  二、陳述：
  （一）上訴人於民國八十六年九月十九日與被上訴人簽訂承攬契約，約定由被上訴
        人製作「塑膠射出鋼模」一座，承攬報酬二十萬元，被上訴人承諾於同年十
        一月十九日交貨，並約定於同年九月二十九日先看木模樣品，上訴人即於簽
        約之時簽發發票日為同年十月二十日，面額為六萬五千元之支票予被上訴人
        充作定金，該支票屆期業已兌現，尾款十三萬五千元於鋼模完成時給付二個
        月期之支票。然被上訴人先於八十六年九月二十九日以下游工廠製作木模出
        了問題為由，陸續要求延期至同年十月七日提出木模樣品，其後遲至同年十
        月九日上午始提出，而提出之木模亦與約定造型不符，被上訴人乃以其下游
        協力廠不好配合為由，表示將另找別人製作而再要求延期，又延至同年十月
        二十七日上午始提出木模供上訴人確認，復表示同年十一月十七日即可完成
        鋼模，上訴人提醒其不可再延誤，否則將影響八十六年十二月二十五日耶誕
        節之出口訂單。詎被上訴人其後再於同年十一月十七日表示協力雕刻廠把鋼
        模刻壞了為由，多次要求延期，終至同年十二月二十七日始進行塑膠雛型試
        模，發現成品有合模線不平滑、無法脫模、厚度不平均等問題，而具有未具
        備約定品質之瑕疵。被上訴人表示於八十七年一月九日前得修正完畢，嗣又
        延期至八十七年一月二十四日始進行第二次試模，惟仍未改善原瑕疵，被上
        訴人再要求於八十七年二月二十四日前修正，至八十七年三月二日始提出第
        三次試模樣品，上揭瑕疵仍未改善。被上訴人此時以手頭欠缺資金為由，要
        求上訴人先借支部分款項，否則要脅無法交貨，上訴人鑑於被上訴人一再延
        誤，於八十七年三月十七日以存證信函解除系爭契約，為此依民法第二百五
        十九條第二款規定，請求被上訴人返還定金六萬五千元（上訴人於原審時，
        另請求被上訴人給付自八十六年十月二十日起至清償日止按週年利率百分之
        五計算之利息；上訴人提起上訴，雖請求駁回原判決，惟僅請求被上訴人返
        還定金六萬五千元，堪認上訴人就返還定金部分減縮起訴聲明）；並依民法
        第二百三十一條第一項規定，請求被上訴人賠償上訴人因延誤未交貨所造成
        的商機損失六萬五千元。
  （二）上訴人於原審訴訟進行中之八十七年七月十六日，再以存證信函向被上訴人
        催告限期交貨，惟被上訴人仍不履約，且迄今仍未交出鋼模模具，故上訴人
        乃於八十七年八月十三日再以存證信函通知被上訴人催告期限已到，解除兩
        造間之承攬契約。是上訴人之解除契約，符合民法第二百五十四條之規定，
        亦符同法第四百九十四條之規定，當屬合法。
  （三）本件被上訴人遲未交付鋼模，係因被上訴人前提出之木模未依設計圖施工而
        有瑕疵，且嗣後製作之鋼模於加工過程中曾損壞所致，並非上訴人一再修改
        木模導致延遲交貨。蓋如被上訴人提出之鋼模模具並無問題，則其自可直接
        交貨，並要求上訴人付清尾款，當無於八十七年三月十八日回覆上訴人之存
        證信函中僅表示要沒收定金之理；且如被上訴人之鋼模確實製作完成，則被
        上訴人亦無於八十七年三月二日僅要求上訴人借支部分貨款，而不要求付清
        尾款之可能。況被上訴人於原審八十七年五月二十八日訊問時，審判長訊問
        ：「被上訴人鋼模做好了沒？」被上訴人係答：「不知道」。苟鋼模業已做
        好，被上訴人應該肯定答覆「完全做好了」，豈有答稱「不知道」之理？另
        被上訴人之妻於八十七年三月四日與上訴人通電話時，亦自承係被上訴人提
        出之鋼模有瑕疵且未能完全補正。從上可知，本件係因可歸責於被上訴人之
        事由，致未能如期交付鋼模，而非因上訴人之因素。
  （四）上訴人訂製之模具，乃一種生產圓型浪盤商品之塑膠鋼模，訂製之目的在接
        訂單後生產商品以供出口，並非為特定節慶或單一客戶而訂製，此項商品乃
        上訴人歷經長達五個月之研究發展而準備上市之產品，並已在三個月前就先
        刊登商品廣告，客戶看到廣告後可能於半年或數月後才訂貨，而目前已有國
        外客戶來函詢問，現因被上訴人之違約致該產品無法上市而失去商機，上訴
        人因而受有損害。雖上訴人原認為時間來得及，故一再延期至八十七年三月
        二日，然因被上訴人提出之鋼模三次射出之產品均未成功，且被上訴人於該
        日表示不付部分貨款就不做了，故本件契約已無繼續之實益，上訴人依法解
        除契約，並無不合。
  三、證據：除援用第一審所提證據外，補提：
  （一）上訴人寄發予被上訴人之存證信函及回執各二份；
  （二）鋼模模具外觀圖例一張、模具二件；
  （三）系爭產品研發過程證物及樣品照片八幀；
  （四）產品設計製圖圖樣一張；
  （五）產品廣告一紙；
  （六）國外客戶來函三紙；
  （七）被上訴人寄發予上訴人之存證信函一紙；
  （八）被上訴人之妻與上訴人公司職員朱小姐於八十七年三月四日之電話錄音譯文
        一份等為證。
乙、被上訴人方面：
  一、聲明：駁回上訴。
  二、陳述：
  （一）依兩造間承攬契約，被上訴人固應於約定之八十六年十一月十九日交付鋼模
        ，惟被上訴人依約於八十六年九月二十九日上午交付無瑕疵之木模，上訴人
        竟以形狀、樣式不滿意為由，要求修改變更尺寸而請求被上訴人重製，嗣被
        上訴人於同年十月九日二次交付木模，因上訴人表示需交其客戶確認尺寸，
        並遲至同年月十九日通知被上訴人取木模製造鋼模，且延至同年十二月二十
        七日始完成試模，故交貨日期乃一再延後，惟此為兩造所合意，並為系爭承
        攬契約第五條第一項但書「正式生產完成前，甲方（即上訴人）若有更改產
        品尺寸，則交貨期另定」所明定，故約定交貨日期已變更，已非原訂之八十
        六年十一月十九日。況上訴人於八十七年三月十七日尚以存證信函通知被上
        訴人應即交貨，故本件系爭合約係屬不定期給付之合約，而非以特定期限完
        成為要素，自不得據此謂被上訴人有遲延給付之情事而主張依民法第五百零
        二條第二項規定解除契約。且本件系爭模具之規格與修改，均係依上訴人所
        指示，非出於被上訴人工作之疏失，雖鋼模加工過程有壞掉，但馬上加作，
        是本件縱有瑕疵，亦應係可歸責於上訴人之事由所致，依民法第二百四十九
        條第一項第二款、第四百九十六條等規定，上訴人自不得請求返還定金及要
        求損害賠償。
  （二）被上訴人已完成本件鋼模，此由上訴人取得成品後即印製廣告單，其所列尺
        寸與被上訴人完成之模具相符可知。係因上訴人拒絕受領而遲延，被上訴人
        之所以未繼續依上訴人嗣後之指示施作鋼模，則係因上訴人表示不予付款所
        致，可知係不可歸責於被上訴人之事由所致。
  （三）被上訴人有教上訴人使用射出機之方法，由於上訴人未照方法使用，致射出
        之產品不滿意，且被上訴人製作之產品模具曾拿到上訴人之配合廠商作射出
        產品，但上訴人均百般挑剔表示不滿意，被上訴人始將鋼模取回。惟按被上
        訴人之鋼模均已完成，是否有瑕疵，應由公正第三人認定，不能由上訴人單
        方認定，雖被上訴人未再依上訴人八十七年八月十三日存證信函之通知送模
        具測試，惟被上訴人嗣亦曾另寄發存證信函請上訴人找公正人士出面測試，
        惟上訴人未予理會。
  （四）至上訴人提出之八十七年三月四日電話通話錄音，固係被上訴人之妻與上訴
        人公司職員之通話，惟被上訴人已將木模、鋼模等成品交付上訴人，係上訴
        人以自己錯誤之方法射出致生問題，絕非被上訴人之疏失致生遲延。
  三、證據：除援用第一審所提證據外，補提上訴人產品廣告目錄一紙。
    理      由
一、上訴人起訴主張兩造簽訂承攬契約，約定由被上訴人製作「塑膠射出鋼模」一座
    ，承攬報酬二十萬元，被上訴人應於同年九月二十九日先看木模樣品，鋼模應於
    同年十一月十九日交貨，上訴人則於當日給付六萬五千元之支票充作定金，該支
    票屆期業已兌現，尾款十三萬五千元於鋼模完成時以二個月期之支票給付。詎被
    上訴人遲至同年十月九日上午提出木模樣品，而該木模與約定造型不符，又延至
    同年十月二十七日上午始又提出木模供上訴人確認，並表示同年十一月十七日即
    可完成鋼模。詎被上訴人至同年十二月二十七日始進行鋼模之塑膠雛型試模，卻
    發現成品有合模線不平滑、無法脫模、厚度不平均等問題，顯有未具備約定品質
    之瑕疵，延期至八十七年一月二十四日進行第二次試模，惟仍未改善原瑕疵，再
    延至八十七年三月二日始提出第三次試模樣品，而上揭瑕疵仍未改善，上訴人鑑
    於被上訴人一再延誤，曾於八十七年三月十七日以存證信函解除系爭契約，嗣再
    於八十七年七月十六日以存證信函催告被上訴人催告限期交貨，惟被上訴人仍不
    履約，故上訴人乃於八十七年八月十三日再以存證信函通知被上訴人解除系爭契
    約，為此依民法第二百五十九條第二款規定，請求被上訴人返還定金六萬五千元
    ，並依民法第二百三十一條第一項規定請求被上訴人賠償因其延誤未交貨所造成
    的商機損失六萬五千元。
二、被上訴人雖自認兩造簽訂承攬契約，約定由被上訴人承攬製作「塑膠射出鋼模」
    一座，承攬報酬二十萬元，上訴人於簽約日交付六萬五千元定金等事實，惟以：
    其依約於八十六年九月二十九日上午交付無瑕疵之木模，惟上訴人以形狀、樣式
    不滿意為由，要求修改變更尺寸而請求被上訴人重製，嗣被上訴人於同年十月九
    日二次交付木模，因上訴人表示需交其客戶確認尺寸，乃延至同年十二月二十七
    日始完成試模，故交貨日期雖一再延後，惟此為兩造所合意，並為系爭承攬契約
    第五條第一項但書約定：「正式生產完成前，甲方（即上訴人）若有更改產品尺
    寸，則交貨期另定」，故約定交貨日期已變更，本件系爭合約已屬不定期給付之
    合約，而非以特定期限完成為要素，自不得據此謂被上訴人有遲延給付之情事而
    主張依民法第五百零二條第二項規定解除契約。且本件系爭模具之規格與修改，
    均係依上訴人所指示，非出於被上訴人工作之疏失，縱有瑕疵，亦應係可歸責於
    上訴人之事由所致，況本件系爭工作物早已如期完成，係上訴人不滿意而單方認
    定有瑕疵，依民法第二百四十九條第一項第二款、第四百九十六條等規定，上訴
    人不得請求返還定金及損害賠償等語資為抗辯。
三、本件上訴人起訴主張兩造間訂有製造「塑膠射出鋼模」之承攬契約，約定由被上
    訴人承攬製造鋼模，承攬報酬二十萬元，上訴人已於八十六年十月二十日兌現面
    額六萬五千元之定金支票等事實，業據上訴人於原審提出塑膠鋼模製造合約書、
    現金支出傳票各一件為證，並經被上訴人自認屬實，應堪信為真正。又上訴人主
    張系爭鋼模因可歸責於被告之事由，致有合模線不平滑、無法脫模、厚度不平均
    等問題，而有未具備約定品質之瑕疵，被上訴人遲未修補交付系爭模具一節，此
    為被上訴人所否認，並辯稱：交貨日期雖一再延後，惟此為兩造所合意，依系爭
    承攬契約第五條第一項但書之約定，不得以此遽謂被上訴人有遲延給付之情事。
    且本件系爭模具之規格與修改，均係依上訴人所指示，縱有瑕疵，亦應係可歸責
    於上訴人之事由所致，況本件系爭工作物早已如期完成，係上訴人自己拒絕受領
    等語。經查：
  （一）兩造於契約書第五條雖約定：「收到訂金起六十天內完成，並帶八十六年十
        一月十九日交貨」云云，惟被上訴人至八十六年十月二十七日上午始提出木
        模供上訴人確認，並至同年十二月二十七日始進行塑膠雛型試模，八十七年
        三月二日使用鋼模射出塑膠試模樣品一節，業據上訴人陳明在卷，並為被上
        訴人所不爭執，可見被上訴人雖未依契約約定之時間完成，惟既均經上訴人
        同意，足認兩造間之承攬契約並非以特定時間完成為契約要素甚明。
  （二）又本件上訴人主張被上訴人承攬製作之系爭鋼模，於八十六年十二月二十七
        日射出之產品有合模線不平滑、無法脫模、厚度不平均之瑕疵，要求被上訴
        人修正，其後被上訴人至八十七年三月二日再提出試模樣品，上開瑕疵仍未
        改善之事實，業據上訴人提出鋼模模具外觀圖例、模具二件及產品設計製圖
        圖樣各一件，及八十七年三月四日之電話錄音譯文一份為證。就被上訴人製
        作之系爭鋼模是否具有上訴人所指之上開各項瑕疵一事，本院前曾委請金屬
        工業研究發展中心鑑定，惟因上訴人不願負擔鑑定費用，致本件無從藉由專
        家鑑定方式確定系爭鋼模有無瑕疵，故本院僅得斟酌其他證據判斷之。經本
        院當庭勘驗上訴人提出之八十七年三月四日電話錄音帶，被上訴人自認其內
        聲音確為其妻所述，依被上訴人之妻於電話中所述：「如果要的話就要，不
        要的話就不要，沒關係，如果要的話，我繼續做下去才有意義」、「合模線
        已經有改進很多，可是他也答應你們說合模線一定會給你弄到緊」、「因為
        這次的合模線會〞利利的〞，因為有波浪比較難弄，那許先生也一次比一次
        慢慢抓嘛，那抓了已經接近大有八分多了，那果最後一次的話，我有問許先
        生：：：他跟我講說，再一次就儲ＯＫ了」、「如果你們還要的話，客人還
        要對不對，我就趕快弄，如果不要的話，我也不要弄了」等語，另參酌被上
        訴人於原審八十七年五月二十八日言詞辯論時，亦當庭自認第一次製作之木
        模與約定設計圖不符，及鋼模於加工過程曾壞掉等情在卷。足堪認定被上訴
        人雖有完成系爭鋼模，惟使用鋼模射出之塑膠產品確有合模線不平滑之瑕疵
        ，而此瑕疵係因被上訴人之技術尚未純熟所致，至於系爭模具是否具有上訴
        人所指無法脫模、厚度不平均之他種瑕疵，尚無證據證明之。故上訴人主張
        系爭鋼模因可歸責於被上訴人之事由而有合模線不平滑之瑕疵云云，可堪採
        信。
  （三）再查本件被上訴人製作之鋼模於八十七年三月二日再行試射之產品，仍有合
        模線之瑕疵，上訴人遂於八十七年七月十六日寄發存證信函，其內催告被上
        訴人：於函到三日內修復瑕疵送至指定地點驗收交貨云云，被上訴人並未依
        旨為之一節，業據上訴人於原審提出存證信函及回執為證，被上訴人自認收
        受無訛，雖上訴人於函內所定三日修補時間是否適當，有所疑問，惟審酌被
        上訴人至本件言詞辯論終結前仍未提出業經再予修補之鋼模並交付與上訴人
        ，是本件承攬契約雖非以一定時期完成為契約要素，惟業經上訴人催告修補
        並已經過相當時期，被上訴人迄未履行承攬人提出及交付工作物與上訴人之
        義務甚明。雖被上訴人辯稱：其業已完成系爭模具，僅係上訴人自己拒絕受
        領鋼模等語，惟查本件塑膠鋼模製造合約書中並未約定被上訴人之債務履行
        地，則依民法第三百十四條第二款之規定，應以上訴人之住所地為債務履行
        地，被上訴人並未舉證證明其已至上訴人住所地提出及交付系爭鋼模與上訴
        人，故其所辯，自難採信。
四、惟按工作有瑕疵者，定作人得定相當期限，請求承攬人修補之；若承攬人不於所
    定期限內修補瑕疵，或拒絕修補或其瑕疵不能修補者，定作人得解除契約或請求
    減少報酬，但瑕疵非重要，或所承攬之工作為建築物或其他土地上之工作物者，
    定作人不得解除契約，民法第四百九十三條第一項、第四百九十四條規定甚明。
    本件被上訴人確有製作出鋼模，惟使用此鋼模射出之產品有合模線不平滑之瑕疵
    ，已如前述，上訴人於八十七年七月十六日催告被上訴人修補此瑕疵，被上訴人
    迄未修補，則上訴人依上開規定取得解除契約權或減少報酬請求權。惟應再予探
    討者，乃系爭鋼模有合模線不平滑，此瑕疵是否重要？若此瑕疵非屬重要者，則
    上訴人即不得解除契約，而僅取得減少價金請求權。本院參閱上訴人提出其為系
    爭鋼模射出塑膠產品（水果砧板、花盤子、音樂珠寶盒等）之廣告，其上均強調
    上開產品之花色、通透及造型，並未強調產品之合模平滑特點，因認被上訴人製
    作之鋼模射出之產品縱有合模線不平滑之瑕疵，尚非屬重大瑕疵，故依前開說明
    ，本件上訴人僅得請求減少報酬，而不得解除契約，從而上訴人於八十七年八月
    十三日所為解除契約之意思表示，尚非合法有效，則上訴人訴請被上訴人返還定
    金六萬五千元，洵非正當，不應准許。原審以本件並非以特定期限完成為要素，
    上訴人對於被上訴人之遲延給付，僅得主張減少報酬為由，判決駁回上訴人返還
    定金之請求（就原審駁回利息之請求，業經上訴人減縮起訴聲明而未請求），原
    因雖與本院審酌有所不同，惟結論並無二致，上訴人就此部分仍執詞上訴予以指
    摘，為無理由，應予駁回。
五、末查上訴人主張其因被上訴人延誤交貨而受有商機損失六萬五千元云云，固提出
    系爭產品研發過程證物及樣品照片八幀、產品廣告乙紙及國外客戶來函三紙為憑
    。惟觀上訴人提出之國外客戶來函所載，該客戶僅係要求上訴人提供樣品及目錄
    ，該客戶是否因而訂購該產品，尚在未定之數；至上訴人雖已刊登產品廣告，惟
    產品能否銷售、銷售狀況如何，亦無從遽以認定，是尚難認上訴人有預期利益或
    商機損失。從而，上訴人基於民法第二百三十一條第一項規定，請求被上訴人賠
    償損失六萬五千元一節，尚非有據，委無足取。原審因而駁回上訴人此部分之請
    求，於法並無不合，上訴人提起上訴指摘原判決此部分不當，為無理由，亦應予
    以駁回。
六、據上論結，本件上訴為無理由，並依民事訴訟法第四百三十六條之一第三項、第
    四百四十九條、第七十八條，判決如主文。
中      華      民      國    八十九  年        一    月    十四        日
                                      民事第二庭審判長法  官  林金吾
                                                      法  官  吳光釗
                                                      法  官  吳青蓉
右正本證明與原本無異
本件不得上訴
中      華      民      國    八十九  年        一    月    十九        日
                                                      書記官  林碧華


司法院資訊處製作；財團法人民間司法改革基金會備份。
